臺灣士林地方法院民事判決　　　　　　 93年度簡上字第143號
上　訴　人　甲○○
被上訴人　　通營帝國住宅大樓管理委員會
法定代理人　乙○○
訴訟代理人　孫志堅律師
當事人間請求撤銷調解之訴事件，上訴人對於中華民國93年8 月
6 日本院士林簡易庭93年度士簡字第46號第一審判決提起上訴，
本院於94年6 月30日言詞辯論終結，判決如下：
    主  文
上訴駁回。
第二審訴訟費用由上訴人負擔。
    事實及理由
一、上訴人主張：上訴人為通營帝國住宅大樓之區分所有權人，
    被上訴人則為該大樓之管理委員會，兩造間前因給付管理費
    事件，經本院91年度士簡調字第213 號調解，並於92年1 月
    3 日成立調解，調解內容為：「相對人（即本件上訴人）應
    給付本件聲請人（即本件被上訴人）新台幣（下同）113,40
    0 元，給付方法：自92年1 月28日起，於每月28日前各給付
    10,000元，至全部清償完畢止，如有一期未履行視為全部到
    期。聲請人其餘請求拋棄。調解程序費用各自負擔。」，惟
    本件被上訴人前案請求給付之管理費近8 年之多，計費標準
    內容不明，且調解時因調解人未告知部分管理費之請求權已
    罹於5 年之短期消滅時效，故上訴人不知情始成立調解，此
    項調解因違反民法第148 條第2 項誠信原則規定，而應有得
    撤銷之原因，爰依法請求撤銷原調解。又被上訴人已持前開
    調解筆錄為執行名義，向臺灣桃園地方法院聲請強制執行（
    案號：92年執字第26451 號），並查封原告所有坐落於通營
    帝國住宅大樓之房屋，茲因作為執行名義之調解筆錄應撤銷
    ，且被上訴人未經區分所有權人會議之特別決議即對原告房
    屋強制執行，爰併依強制執行法第14條之規定，提起債務人
    異議之訴，請求將臺灣桃園地方法院92年執字第26541 號強
    制執行程序撤銷云云。
二、被上訴人則以：上訴人於前案中，並未提出時效抗辯，而與
    被上訴人成立調解，雖其事後主張不知得為時效抗辯，惟此
    乃上訴人內心認知之問題，就外觀形式而論，上訴人係基於
    自由意志而同意調解，並未受詐欺脅迫，或有其他依法可撤
    銷調解之原因；且被上訴人管理委員會對於其他住戶也一併
    收取報備成立管理委員會前之管理費，上訴人並曾繳納部分
    公共基金及管理費，惟自83年7 月後上訴人即未再繳交管理
    費，累計91年12月31日止共計113,400 元，被上訴人亦係以
    此金額與上訴人成立調解，並無上訴人所稱違反誠信原則之
    情事，是以上訴人既無撤銷調解之原因，則其請求撤銷前開
    調解及並提起債務人異議之訴，請求撤銷以該調解筆錄為執
    行名義之強制執行程序，實無理由等語，資為抗辯。
三、查上訴人主張：其與被上訴人間前因給付管理費事件，經本
    院91年度士簡調字第213 號調解，並於92年1 月3 日成立調
    解，調解內容為上訴人應給付被上訴人113,400 元，被上訴
    人嗣後並持前開調解筆錄為執行名義，向臺灣桃園地方法院
    聲請強制執行，由該院分92年度執字第26541 號強制執行，
    並查封上訴人所有坐落於通營帝國住宅大樓之房屋，因原告
    供擔保停止執行，目前執行程序尚未終結等情，有本院91年
    度士簡調字第213 號案卷可稽，且為被上訴人所不爭執，故
    上訴人此部分之主張堪信為真實。
四、另上訴人請求撤銷前開調解及以該調解筆錄為執行名義之強
    制執行程序等情，被上訴人則以前開情詞置辯，經查：
（一）撤銷調解之訴部分：
      按調解有無效或得撤銷之原因者，當事人得向原法院提起
      宣告調解無效或撤銷調解之訴，民事訴訟法第416 條第2
      項定有明文規定。是當事人依本條項起訴，應以調解有「
      無效」或「得撤銷」之原因始得為之。所謂調解有得撤銷
      之原因，係指該調解有實體法上得撤銷之原因，茲就上訴
      人主張前開調解有可得撤銷之事由，分述如下：
  １、上訴人主張於調解時，因調解人未告知上訴人得主張時效
      抗辯，而陷於錯誤，致上訴人於調解時同意給付部分：按
      關於消滅時效完成後而發生之效力，依民法第144 條第1
      項「時效完成後，債務人得拒絕給付」之規定，係採「抗
      辯權發生主義」，即消滅時效完成後，請求權並不消滅，
      其訴權亦不消滅，僅使義務人取得給付抗辯權而已（此有
      最高法院29年上字第1195號判例可資參照），而本件被上
      訴人於前開調解案件中，請求上訴人給付之管理費，雖有
      部分已罹於5 年短期時效，惟消滅時效之抗辯權既需當事
      人提出，法院始得為斟酌，則調解委員依法亦無依據可得
      於調解程序中曉諭當事人為主張，故上訴人因不知法律而
      未為拒絕給付之抗辯，尚難認屬意思表示錯誤，故上訴人
      主張因調解之意思表示錯誤，而認前開調解有得撤銷之原
      因，難認有據。
  ２、上訴人另主張被上訴人向其請求管理委員會成立前之管理
      費，就計費標準及期間，並未提出明確交待，而有違民法
      第148 條第2 項誠實信用原則一節云云，經查所謂誠實信
      用原則，係在具體的權利義務之關係，依正義公平之方法
      ，確定並實現權利之內容，避免當事人間犧牲他方利益以
      圖利自己，自應以權利人及義務人雙方利益為衡量依據，
      並應考察權利義務之社會上作用，於具體事實妥善運用之
      方法。查被上訴人非僅向上訴人一人收取報備成立管理委
      員會之前之管理費，全部住戶都是同樣方式收費等情，為
      上訴人所不爭執，且上訴人於83年6 月前，均按原訂收費
      標準繳納公共基金及管理費等情，亦為上訴人所是認，則
      被上訴人基於處理社區事務及公共設施經費所需，對於全
      體住戶一視同仁收取管理費，尚難認其何違反誠信原則可
      言，況上訴人於調解程序中就被上訴人請求給付之金額，
      亦未曾提出異議，是其事後以不知繳費標準及期間為由，
      主張調解有得撤銷之原因，應非可採。
  ３、至於上訴人主張被上訴人管理委員會並未定期開會通知區
      分所有權人、對建商提撥管理費用使用到何處交代不清楚
      ，及拒交付社區大門磁卡及車庫遙控鎖等情，不論是否屬
      實，惟與上訴人成立調解時之意思表示是否有受詐欺、脅
      迫、錯誤等可以據為撤銷調解之原因並無關聯，上訴人自
      不得執為撤銷調解之事由，故上訴人此部分之主張亦無理
      由。
  ４、綜上，上訴人請求撤銷調解，既無可得撤銷之事由，已如
      前述，則上訴人之主張，即無可採，應予駁回。
（二）債務人異議之訴部分：
  １、上訴人雖主張被上訴人管理委員會並無當事人能力，且未
      經區分所有權人之特別決議即起訴云云，惟查公寓大廈管
      理條例第31條所謂住戶之強制遷離應經區分所有權人會議
      之特別決議，係指依該條例第22條訴請法院直接判決命住
      戶強制遷離而言。本件被上訴人前起訴主張者乃為給付管
      理費之訴訟，並非訴請法院判命上訴人遷離，而上訴人所
      稱之強制執行事件，係以前開起訴後成立之調解筆錄為執
      行名義，聲請法院強制執行上訴人所有之不動產，以實現
      該執行名義所示之金錢債權，故上訴人主張管理委員會應
      經區分所有權人特別決議始得起訴云云，顯有誤會。且依
      公寓大廈管理條例第38條（修正前第35條）規定，管理委
      員會有當事人能力，管理委員會為原告或被告時，應將訴
      訟事件要旨速告區分所有權人，是依該規定以觀，前開條
      例並無管理委員會於其職務範圍內提起訴訟之限制規定，
      故上訴人主張被上訴人不具當事人能力，及需經區分所有
      權人會議之特別決議始得對其提起訴訟云云，尚屬無據，
      。
  ２、次查，上訴人主張前開調解有得撤銷之事由，是被上訴人
      以該調解筆錄為執行名義聲請強制執行即有未合，其得依
      強制執行法第14條之規定提起債務人異議之訴云云，然查
      ，所謂債務人異議之訴，乃指執行名義成立後，如有消滅
      或妨礙債權人請求之事由發生，債務人得於強制執行程序
      終結前，向執行法院對債權人提起異議之訴，本件縱令上
      訴人主張前開調解有所謂得撤銷之原因，但在未經法院判
      決確定予以撤銷以前，被上訴人仍得據執行名義聲請強制
      執行，且執行名義經撤銷後亦屬自始不生效力，與債務人
      異議之訴係處理發生於執行名義成立後有消滅或妨礙債權
      人請求之事由，亦有不同，故不得以該項調解，已經起訴
      聲明撤銷為由，而依強制執行法第十四條規定，對之提起
      債務人異議之訴，此有最高法院七十四年度台上字第二七
      一三號判決意旨可資參照，故上訴人提起本件債務人異議
      之訴已有未合，況本件作為執行名義之調解，並無得為撤
      銷之原因，亦經認定如前，是以上訴人提起債務人異議之
      訴，並請求撤銷強制執行程序，為無理由，應予駁回。
五、綜上所述，本件上訴人請求撤銷調解，及提起債務人異議之
    訴請求撤銷台灣桃園地方法院92年度執字第26541 號強制執
    行程序，均無理由，不應准許，是則原審為上訴人敗訴之判
    決，於法並無違誤，上訴意旨指摘原判決不當，求予廢棄改
    判，為無理由，應予駁回其上訴。
六、因本案事證已臻明確，兩造其餘主張陳述及所提之證據，經
    審酌於判決結果無影響，無庸詳予論述，附此敘明。
七、據上論結，本件上訴為無理由，依民事訴訟法第436 條之1
    第3 項、第449 條第1 項、第78條，判決如主文。
中　　華　　民　　國　　94　　年　　7 　　月　　13　　日
                  民事第一庭  審判長法  官  黃小瑩
                                    法  官  楊智勝
                                    法  官  劉穎怡
以上正本證明與原本無異。
本判決不得上訴。
中　　華　　民　　國　　94　　年　　7 　　月　　13　　日
                                    書記官  陳玉敏
